【裁判字號】    89,小上,41
【裁判日期】    891108
【裁判案由】    清償債務
【裁判全文】
臺灣臺北地方法院民事判決  八十九年度小上字第四一號
    上  訴  人  丙○○
    訴訟代理人  丁○○
    被上訴人    玉山商業銀行股份有限公司
    法定代理人  甲○○
    訴訟代理人  乙○○
右當事人間請求清償債務事件，上訴人對於中華民國八十九年二月二日本院新店簡易
庭八十九年度店小字第四八四號第一審判決提起上訴，本院判決如左：
    主      文
原判決關於命上訴人給付超過新台幣捌佰元部分及該部分假執行之宣告暨訴訟費用之
裁判均廢棄。
右開廢棄部分，被上訴人在第一審之訴駁回。
其餘上訴駁回。
第一審、第二審訴訟費用由上訴人負擔百分之一，餘由被上訴人負擔。
    事      實
甲、上訴人方面：
一、聲明：
（一）原判決廢棄。
（二）被上訴人在第一審之訴駁回。
二、陳述：除與原審判決書所載相同者茲予引用外，補稱：系爭信用卡之消費額度僅
    新台幣（下同）八萬元，而該卡竟然能刷卡消費八萬九千一百三十四元，足見該
    特約商店未能負起核對簽名之責。又按一般社會常理，一般人在使用信用卡時，
    定是待須使用時方會拿出卡片，平時不可能天天檢查卡片是否遺失或被竊，上訴
    人於知悉信用卡遺失時，立即辦理掛失止付，當未違反約定條款。
三、證據：提出上訴人另行向花旗銀行及中國國際商業銀行申請之信用卡簽名樣本及
    簽帳單影本為證。
乙、被上訴人方面：
一、聲明：駁回上訴。
二、陳述：除與原審判決書所載相同者茲予引用外，補稱：上訴人未盡保管之責任。
    又與有過失在信用卡契約固有適用，但本件並無與有過失之問題，上訴人應負全
    責。
三、證據：援用原審之立證方法。
    理      由
一、本件被上訴人於原審起訴主張：上訴人於民國八十六年三月四日與被上訴人簽訂
    信用卡使用契約，向被上訴人申請信用卡使用，依約上訴人即得於特約商店簽帳
    消費，但應於繳款截止日前向被上訴人清償，否則應依約給付利息及違約金。詎
    上訴人於八十八年七月二十日起至八十八年七月二十二日止刷卡消費金額共計八
    萬八千三百零四元，及八十八年七月二十六日向被上訴人掛失之手續費八百元，
    總計八萬八千八百三十四元尚未繳納，經被上訴人數次催繳上開金額及遲延利息
    暨違約金，仍拒不繳納，為此，提起本件訴訟等語。上訴人則以：系爭信用卡係
    專用於加油，而未用於其他消費，八十八年七月二十日、七月二十一日及七月二
    十二日三天，其出國而將該信用卡置放於車內，該車並停放於中正機場旁之中泰
    停車場，則該三天所消費之款顯然係遭他人盜刷，被上訴人之特約商店未注意其
    原有之消費習慣，即時察覺交易明顯異常，並注意盜刷者與其筆跡顯然不相符等
    情，而冒然讓盜刷者持卡消費，被上訴人之特約商店顯然有過失。況系爭信用卡
    之消費額度僅八萬元，而該卡竟然能刷卡消費八萬九千一百三十四元。且按一般
    社會常理，一般人在使用信用卡時，定是待須使用時方會拿出卡片，平時不可能
    天天檢查卡片是否遺失或被竊，上訴人於知悉信用卡遺失時，立即辦理掛失止付
    ，當未違反約定條款等語置辯。
二、本件被上訴人主張上訴人於八十六年三月四日與被上訴人簽訂信用卡使用契約，
    向被上訴人申請信用卡使用，依約上訴人即得於特約商店簽帳消費，但應於繳款
    截止日前向被上訴人清償，否則應依約給付利息及違約金。又上訴人於八十八年
    七月二十日起至八十八年七月二十二日止被盜刷消費金額共計八萬八千零三十四
    元，經被上訴人於同年月二十六日發覺消費異常，主動通知上訴人，上訴人始辦
    理掛失，而掛失費為八百元等情，有信用卡申請書、信用卡約定條款、簽帳單、
    掛失暨補發記錄單、報案三聯單為證，復為兩造所不爭執，自堪認為真實。本件
    被上訴人復主張依信用卡契約之約定，上訴人應給付消費款八萬八千零三十四元
    、掛失費八百元等語，上訴人除就掛失費八百元部分無爭執外，就消費款部分則
    以前詞置辯。是本院應審酌者厥為系爭信用卡契約之法律性質如何，特約商店是
    否為被上訴人之履行輔助人？系爭消費款項是否應由上訴人負責而已，茲分述如
    下：
（一）按上訴人與被上訴人締結信用卡契約後，即有權利憑被上訴人所發信用卡於張
      貼有該特種信用卡標誌之特約商店以簽帳方式消費，無須於當時給付任何現金
      ，俟一定期間後，再依上訴人與被上訴人約定之償還方式，償還全部或部分帳
      款。是上訴人與被上訴人間之信用卡契約之法律關係，通說均認為具有委任、
      交互計算等性質之混合契約。此種信用卡契約係由上訴人向被上訴人依信用卡
      契約提供之特約商店簽帳消費，並委託被上訴人代為處理清償信用卡消費之債
      務，而由上訴人給付被上訴人年費之報酬（參照約定條款第七條第一項），同
      時被上訴人亦可從消費款項中按一定比例向特約商店收取手續費，是就上訴人
      委託被上訴人代向特約商店清償消費債務等行為觀之，應屬有償之委任契約之
      性質，自有民法有關委任關係之適用，被上訴人履行此等義務，自應盡善良管
      理人之注意義務（民法第五百三十五條參照）。
（二）次按債務人之代理人或使用人，關於債之履行有故意或過失時，債務人應與自
      己之故意或過失負同一責任。但當事人另有訂定者，不在此限，民法第二百二
      十四條定有明文。此即學術上所稱「履行輔助人」之法律依據。又前開所謂使
      用人，係指為債務人服勞務之人，凡事實上輔助債務人履行債務之人均屬之，
      不以負有法律上義務者為必要，是不限於僱用人與受僱人間之關係，亦不以在
      經濟上或社會上有從屬地位者為限。只要在「必要」時債務人可得對第三人行
      為加以指揮、監督者即足。又有關所謂只要在「必要」時債務人可得對第三人
      行為加以「指揮、監督」，並不以「指揮、監督人」與「被指揮、監督人」間
      有契約等關係存在，只要在債權人與債務人間有約定債務人必須給付者，則不
      論債務人是由自己履行債務，或自行洽由或輾轉洽由第三人履行債務，該實際
      履行債務人責任之第三人，自屬債務人之履行輔助人。查本件被上訴人為完成
      其與上訴人間前開信用卡契約義務，不論是自行處理特約商店之遴選、簽約及
      上訴人消費帳單之彙送、審核與付款清算等事宜，或委由請款銀行或聯合信用
      卡中心代為處理上開事項，特約商店均為發卡銀行之履行輔助人，蓋在委由請
      款銀行或聯合信用卡中心處理之情形，請款銀行或聯合信用卡中心為完成前開
      被上訴人委託之義務及達到信用卡契約之目的，亦再據此遴選特約商店，並與
      特約商店再簽立特約商店約定書，約定特約商店須同意信用卡持卡人得以簽帳
      方式支付向特約商店購物及享受服務等之款項，而請款銀行或聯合信用卡中心
      則同意為特約商店處理因接受持卡人簽帳所發生之帳款收、付事宜，是發卡銀
      行雖僅與請款銀行或聯合信用卡中心簽約，並未直接與特約商店簽約，惟發卡
      銀行係輾轉由請款銀行或聯合信用卡中心委任特約商店履行其對持卡人之債務
      ，揆諸前開說明，足認持卡人依信用卡契約至特約商店簽帳消費，該特約商店
      自仍屬被上訴人之履行轉助人。
（三）再按當事人主張有利於己之事實者，就其事實有舉證責任，民事訴訟法第二百
      七十七條定有明文；又債權人就債權發生原因之事實負有舉證之責，在信用卡
      契約之情形，發卡銀行得依信用卡契約請求持卡人給付發卡銀行代持卡人墊給
      特約商店之消費款，係以持卡人有簽名於簽帳單上表示指示發卡銀行處理消費
      款事務為前提，是發卡銀行自應就此一債權發生原因事實舉證。查被上訴人於
      原審起訴時雖主張系爭消費款係上訴人所為，然上訴人否認簽帳單上簽名之真
      正，且系爭信用卡持以消費之時間，上訴人並不在國內，此有內政部警政署入
      出境管理局八十九年八月四日（八九）境信昌字第四九六四九號函所附之上訴
      人出入境資料可查，堪信上訴人主張系爭消費款項並非上訴人所為之事實為真
      實。
（四）次查，本件系爭信用卡約定條款第十七條約定：「持卡人之信用卡如有遺失、
      被竊、被搶、詐取或其他遭持卡人以外之第三人占有之情形（以下簡稱遺失或
      被竊等情形），應儘速以電話通知貴行或其他經貴行指定機構辦理掛失停用手
      續，並繳交掛失手續費新台幣1000元。惟如貴行認有必要時，應於受理掛失手
      續日起十日內通知持卡人，要求於受通知日起三日內向當地警察機關報案，或
      以書面補行通知貴行。持卡人辦理掛失停用手續後，且無下列第一款至第三款
      事由之一者，持卡人自辦理掛失停用手續時起所被冒用所發生之損失，由貴行
      負擔，但如無下列各款事由之一者，持卡人自辦理掛失停用手續時前起二十四
      小時以後被冒用所發生之損失，由貴行負擔；自辦理掛失停用手續時起二十四
      小時以前被冒用之損失，貴行如無違反第六條善良管理人之注意義務者，應由
      持卡人負擔：１第三人之冒用為持卡人容許或故意將信用卡交其使用者。２持
      卡人故意或重大過失將使用自動化設備辦理預借現金或進行其他交易之交易密
      碼或其他辨識持卡人同一性之方式告知第三人者。３持卡人與第三人或特約商
      店偽造虛構不實交易行為或共謀詐欺者。４持卡人得知信用卡遺失或被竊等情
      形而怠於立即通知貴行，或信用卡遺失、被竊等情形係由貴行主動發現通知，
      或持卡人發生信用卡遺失或被竊等情形後，自當期繳款截止日起已逾二十日者
      。５持卡人未依第一項約定向當地警察機關報案或以書面補行通知貴行者。６
      持卡人違反第八條第一項約定，未於信用卡簽名致遭第三人冒用者。７持卡人
      於辦理信用卡掛失手續後，未提出貴行所請求之文件、拒絕協助調查或其他違
      反誠信原則之行為者。」上開約定書第十七條之約定係以持卡人無故意不法或
      其他過失情事，及發卡銀行未違反善良管理人之注意義務為條件，就持卡人辦
      理掛失手續前被第三人冒用之風險，以二十四小時為界，分由發卡銀行及持卡
      人負擔，故本件若發卡銀行即上訴人違反善良管理人之注意義務，持卡人即被
      上訴人縱於遺失後未立即辦理掛失停用手續，仍無須就被冒用之損失負責。再
      查，特約商店既為發卡銀行履行對持卡人依信用卡契約義務之履行輔助人，已
      如前述，則特約商店於接受持卡人使用信用卡簽帳消費時，依前開委任契約說
      明之意旨，特約商店自應本於善良管理人之注意義務，詳盡辨明該卡之真偽及
      有效性，並負責核對持用者之身分與持卡人本人是否相符，以防阻持偽造信用
      卡消費、冒用他人名義之消費或持用他人信用卡消費等與信用卡約定不符之情
      形，同時並有拒絕持卡人與前開不合約定之簽帳消費之義務。復按銀行等金融
      機構平日處理存放款等業務就有關印文或簽名之真正，本即較一般人善良管理
      人之注意義務為強，是於信用卡契約中，發卡銀行所應盡之善良管理人之注意
      義務，自不應低於銀行等金融機構處理一般金融業務之注意義務。是特約商店
      在接受簽帳消費時，須核對信用卡背面之簽名，若簽帳單上之簽名與信用卡上
      之簽名，以肉眼即可辨識兩者有所不同時，特約商店即應要求簽帳者提出身分
      證明或拒絕簽帳，始得謂已盡善良管理人之注意義務，非謂需簽帳單上之簽名
      與信用卡上之簽名「顯不相同」，而特約商店仍予簽帳，方認其未盡善良管理
      人之注意，蓋民法上之善良管理人注意義務乃指客觀上受有報酬高標準之注意
      義務故也。又本件被上訴人固提出簽帳單影本以證明系爭消費款，然系爭簽帳
      單上訴人之英文簽名「Marvin」經與上訴人持有花旗銀行及中國國際商業銀行
      發行之信用卡上之簽名筆跡互相比對，不僅「a」、「rvi]部分之運筆、勾點
      、轉折等，有所不同，且簽帳單上「rvi]之拼音亦有時難以辯認，或誤寫成「
      ui」，而上開寫法之不同，只要稍加注意即可以肉眼察覺，足見被上訴人之履
      行輔助人即特約商店在接受系爭簽帳款消費時，並未盡其核對信用卡簽名之善
      良管理人之注意義務，率准不知名之第三人刷卡簽帳消費，顯係違反其應負之
      善良管理人注意義務，而有過失。依上開說明，被上訴人就此過失自應負同一
      責任。且縱偽造之簽名客觀上難以辨識，致特約商店無從查覺，惟被上訴人就
      審核持用者之身分與持卡人本人是否相符時，除核對信用卡上之簽名外，尚可
      在信用卡上貼相片等顯而易見之方式以防阻冒用他人名義消費，或持用他人信
      用卡消費等與信用卡約定不符之情形，在現今偽卡猖獗、冒用信用卡一再發生
      之情形下，被上訴人捨此不為，而任由以偽卡消費、冒用之情形發生，被上訴
      人亦難認就處理使用信用卡交易款項之清償事宜無過失。是被上訴人主張依信
      用卡契約第十七條之約定，上訴人應負擔被冒用之損失，要無足採，應予駁回
      。
三、綜上所述，被上訴人本於信用卡契約之法律關係請求上訴人給付掛失費八百元部
    分，為有理由，應予准許。逾此所為請求，為無理由，應予駁回。原審就超過上
    開應准許部分，為上訴人敗訴之判決，並為假執行之宣告，尚有未洽，上訴意旨
    就此部分指摘原判決不當，求予廢棄改判，為有理由。至於上開應准許部分，原
    審判命上訴人給付，並為假執行之宣告，核無違誤，上訴意旨，就此部分，仍執
    陳詞，指摘原判決不當，求予廢棄，為無理由，應予駁回。
四、因本案事證已臻明確，兩造其餘主張陳述及所提之證據，均毋庸再予審酌，附此
    敘明。
五、據上論結，本件上訴為一部有理由，一部無理由，依民事訴訟法第四百三十六條
    之一第三項、第四百五十條、第四百四十九條第一項、第七十九條但書，判決如
    主文。
中      華      民      國    八十九    年     十一     月      八      日
                                    民事第五庭審判長法  官  邱新福
                                                    法  官  賴泱樺
                                                    法  官  林秀圓
右為正本係照原本作成
本判決不得上訴
中      華      民      國    八十九    年     十一     月      八      日
                                                法院書記官  林蓮女


司法院資訊處製作；財團法人民間司法改革基金會備份。
